【裁判字號】    89,易,2081
【裁判日期】    891229
【裁判案由】    業務侵占
【裁判全文】
臺灣臺中地方法院刑事判決                        八十九年度易字第二八一號
    公  訴  人  臺灣臺中地方法院檢察署檢察官
    被      告  甲○○
右列被告因業務侵占案件，經檢察官提起公訴（八十九年度偵緝字第一四四號），本
院判決如左：
    主  文
甲○○連續意圖為自己不法之所有，而侵占對於業務上所持有之物，處有期徒刑捌月
。
    事  實
一、甲○○原任職於乙○○所經營之鴻輝房屋租售介紹中心（下稱鴻輝中心），擔任
    經理一職，負責仲介房屋租售及代收各種款項等業務，為從事業務之人。於民國
    （下同）八十六年十一月間，甲○○仲介成交門牌為台中市○○區○○路二六九
    巷十五號之房屋一棟（賣方為萬通商業銀行臺中分行，買方為何凱莉），買賣雙
    方約定，有關稅捐、代書費、規費等費用，由買方何凱莉負擔，何凱莉即開立付
    款人為臺中第三信用合作社北屯分社（下稱三信北屯分社），帳號００一五二之
    九號，票號ＭＡ0000000號，發票日八十六年十二月一日，票面金額新台
    幣（下同）十萬元之支票一紙（上開費用之預估數額）交付甲○○，託其轉給鴻
    輝中心再轉交賣方萬通商業銀行臺中分行，惟甲○○竟隱瞞此事實，並基於意圖
    為自己不法所有之概括犯意，將該支票軋入其女友蕭美珍所有第七商業銀行崇德
    分行活期儲蓄帳號為一一０一─六二三六─七號之帳戶內提示付款，而將其業務
    上所持有之支票予以侵占入己花用。嗣復於八十七年間，因仲介成交門牌為台中
    市○○街一二六號四樓之二之房屋一棟（賣方為熊萬能，買方為劉熟進），賣方
    熊萬能於八十七年四月四日，在佳信代書事務所交付，鴻輝中心應得之仲介費現
    金四萬元，甲○○代為收受後，竟未交回鴻輝中心，並承續前開不法所有之意圖
    之概括犯意，對於其業務上所持有之現金四萬元予以侵吞入己。八十七年四月二
    十八日，乙○○為籌款用以支付票款，乃託甲○○代為調度，用以支付屆期之票
    款，甲○○即持乙○○所交付之鴻輝中心為發票人，票載發票日均為八十七年五
    月七日，金額分別為一萬八千元、二萬元、五萬元之支票三紙，向陳俊男調得現
    金八萬元，及持乙○○所交付之鴻輝中心為發票人，未載發票日，票面金額二十
    萬元之支票一紙，向莊哲民借得現金十五萬元，然甲○○於持前揭四紙支票調得
    之現金二十三萬元後，均未將該等款項交回鴻輝中心，而承續上開為自己不法所
    意圖之概括犯意，而予侵占入己，並且捲款逃逸。
二、案經乙○○訴由臺灣臺中地方法院檢察署檢察官偵查起訴。
    理  由
一、訊據被告甲○○對於其係鴻輝中心之經理，負責仲介房屋租售及代收各種款項等
    業務，為從事業務之人，其於八十六年十一月間有收受案外人何凱莉所交付之前
    開十萬元支票，並將該支票軋入其女友蕭美珍所有第七商業銀行崇德分行活期儲
    帳戶一一０一─六二三六─七號之帳戶內提示付款，於八十七年四月間有收受熊
    萬進所交付之現金四萬元，及於八十七年四月二十八日，有持前開鴻輝中心為發
    票人之支票四紙向案外人陳俊男、莊哲民調借得二十三萬元等情，固均供承不諱
    ，惟矢口否認有侵占之犯行，並辯稱：伊使用前開何凱莉所交付之支票及熊萬進
    所交付之仲介費四萬元部分，均係有經告訴人乙○○之同意，且該仲介費四萬元
    係薪水之一部分，而於八十七年四月二十八日，持前開鴻輝中心為發票人之支票
    四紙向案外人陳俊男、莊哲民調借得二十三萬元部分，係伊要錢向乙○○借用支
    票，始持票調現，伊並無侵占之犯行云云。
二、經查：
（一）案外人何凱莉所交付，票號0000000號，發票日八十六年十二月一日，
      面額十萬元之支票一紙，係用以支付稅捐、代書費、規費等費用，且係由被告
      將之存入案外人蕭美珍所有第七商業銀行崇德分行活期儲蓄帳號為一一０一─
      六二三六─七號帳戶內提示付款等情，業據被告供明在卷，且有承諾書影本一
      件、三信商業銀行股份有限公司八十九年五月二日三信銀管字第０四六三號函
      及所附之該支票影本一件、第七商業銀行八十九年五月三十一日七崇德字第三
      一八六號函及其所附之開戶資料一件在卷可稽。而鴻輝中心於台中市第七信用
      合作社行崇德分社（即今之第七商業銀行崇德分行）開設有00000000
      ─一號帳戶，鴻輝中心之資金均由該帳戶進出等事實，業據告訴人陳明在卷。
      故被告將所收取持有屬於鴻輝中心之款項，存入其女友蕭美珍之帳戶中，顯難
      認業已將款項交回鴻輝中心。被告雖以其有事先取得告訴人之同意等詞置辯，
      惟此為告訴人所否認，而被告復未提出任何證據以實其說，已難信為真實，且
      日後亦未見其提款交還鴻輝中心，或交付萬通商業銀行，於偵查中初則辯稱已
      將該支票存入乙○○之帳戶云云（見偵緝卷第十三頁），圖免債務，如其確有
      取得告訴人之同意而兌現該張支票，豈會有如此圖賴之舉？足見其所為，確未
      經告訴人同意，應無疑問。其持有應交予鴻輝中心之支票，於未得告訴人同意
      之情形，兌現提領花用，自係侵占無疑，被告此部分所辯，尚無可採。
（二）被告坦承於前開八十七年四月四日收受熊萬進所交付之鴻輝中心應得之仲介費
      現金四萬元等情不諱，核與告訴人指述之情節相符，雖被告以該筆現金係薪水
      之一部份，且其使用該筆現金，事先有經告訴人同意等語置辯，然查被告於鴻
      輝中心任職期間，並無薪水，業據告訴人指訴明確，且經被告於偵查及本院審
      理時均供述：伊仲介之利潤與告訴人各得一半，並沒有底薪等語明確，是被告
      所辯該四萬元之仲介費為其薪水之一部份，即顯非事實，自不足採信。而告訴
      人復否認有同意被告使用該筆現金，即被告於本院審理時亦供稱：「我向熊萬
      進所收取之四萬元並沒有知會乙○○，我就先用了」等語，足見其此部分所辯
      ，亦與事實不符，尚難置信。被告代收應繳回鴻輝中心之仲介費四萬元未繳回
      反而予以挪用，自係侵占行為，要屬明確。
（三）又，八十七年四月二十八日，告訴人係為籌款用以支付票款，乃託被告代為調
      度，用以支付該等到期之票款，被告即持告訴人所交付之鴻輝中心為發票人，
      票載發票日均為八十七年五月七日，金額分別為一萬八千元、二萬元、五萬元
      之支票三紙，向陳俊男調得現金八萬元，及持告訴人所交付之鴻輝中心為發票
      人，未載發票日，票面金額二十萬元之支票一紙，向莊哲民借得現金十五萬元
      ，合計調得現金二十三萬元，因當日被告未將款項交回鴻輝中心，致使乙○○
      所簽發之支票因存款不足遭退票等情，業據告訴人指述不移，並有支票影本三
      紙、退票理由單影本三紙（附於偵查卷第七、八頁）、被告持向陳俊男調現之
      支票影本三紙在卷可資佐證，即被告對此亦不否認，雖其以係向告訴人借款云
      云為辯，然此為告訴人所否認，且被告亦自承當日調現係要付票款，而被告卻
      將所調得之現金供作己用等語（見本院八十九年七月二十六日審判筆錄、本院
      八十九年十二月二十日審判筆錄），按告訴人當日即有票款須支付，始會將前
      開支票交付給告去調現，則所調得之現金二十三萬元，豈有全數轉借給被告使
      用，而使自己之支票因存款不足而退票，影響其信用之理？被告所辯，顯有悖
      於常情，當非實情，亦無足取。參以被告於取得該二十三萬元後，隨即逃逸無
      蹤，避不見面，苟非被告係自行將該二十三萬元侵占，豈會如此，益見被告此
      部分所辯，並非事實，要無可取。
（四）本院再參以本件被告積欠告訴人之款項總額達二百四十三萬五千元，亦經被告
      自認屬實，而告訴人並非就二百四十三萬五千元之債務全部提出告訴，而係僅
      對其中三十七萬元部分提出告訴（其餘部分為告訴人與被告間之借貸債務）。
      及被告於八十九年三月二日偵查中亦坦承：「我們二人（即告訴人與被告）錢
      互相借來借去，有時候，我有用到公司的錢」等語等情，足見告訴人所指該三
      十七萬元部分，係遭被告所侵占，與借貸債務無關，自非子虛。末查，被告一
      再指稱其與乙○○間之關係屬合夥關係，縱令屬實，其持有歸屬於合夥之財產
      ，自無獨自處分之權，故縱被告此部分所指為真，則其被告於因執行業務而持
      有歸屬合夥之物，予以挪用，自仍屬侵占，亦無疑問。
（五）綜上調查結果，本件被告確有如事實欄所示之侵占三十七萬元之事實，應屬明
      確，被告所辯，應係事後卸責之詞，不足採信。其前開侵占之犯行，均足以證
      明。
三、核被告所為係犯刑法第三百三十六條第二項之業務侵占罪（侵占何凱莉交付之面
    額十萬元之支票及熊萬能交付之仲介費四萬元部分）、同法第三百三十五條第一
    項之普通侵占罪（即向陳俊男調得現金八萬元及向莊哲民借得現金十五萬元部分
    ），公訴人雖認侵占向陳俊男、莊哲民二借得現金二十三萬元部分，亦係構成刑
    法第三百三十六條第二項之業務侵占罪等語，惟此係告訴人為支付票款始央求被
    告持票貼現，尚非被告業務範圍內等情，業據被告及告訴人分別供、陳明在卷，
    則其持有之該二十三萬元現金，自非業務上持有之物，當不構成業務占罪，而僅
    成立普通侵占罪，公訴人此部分之起訴法條，容有未洽。被告先後所為侵占行為
    ，時間緊接，所犯基本構成要件相同，顯係出於概括之犯意反覆為之，為連續犯
    ，應依刑法第五十六條之規定，論以一罪（即論以業務侵占罪），並加重其刑（
    按普通侵占與業務侵占，僅犯罪者持有其侵占物之原因不同，其犯罪構成要件，
    即不法所有意圖及易持有他人之財物為己有之要件，並無不同，如基於概括之犯
    意而連續為之，應論以連續犯，最高法院六十七年九月十九日第十次刑事庭庭推
    總會決議參照）。爰審酌被告因自身財務困難而犯案、侵占所得之款項為三十七
    萬元、尚非極鉅，告訴人所受之損害程度，被告迄未賠償告訴人所受之損害及其
    犯罪後之態度等一切情狀，量處如主文所示之刑。
據上論斷，應依刑事訴訟法第二百九十九條第一項前段，刑法第五十六條、第三百三
十六條第二項，罰金罰鍰提高標準條例第一條前段，判決如主文。
中    華    民    國      八十九      年      十二      月    二十九    日
                                        法  官    李  國  增
右正本證明與原本無異。
如不服本判決，應於送達後十日內向本院提出上訴狀（須附繕本），上訴於台灣高等
法院台中分院。
                                        書記官
中    華    民    國      八十九      年      十二      月    二十九    日
附錄法條
刑法第三百三十六條：
對於公務上或因公益所持有之物，犯前條第一項之罪者，處一年以上七年以下有期徒
刑，得併科五千元以下罰金。
對於業務上所持有之物，犯前條第一項之罪者，處六月以上五年以下有期徒刑，得併
科三千元以下罰金。
前二項之未遂犯罰之。


司法院資訊處製作；財團法人民間司法改革基金會備份。
